【裁判字號】    94,簡上,82
【裁判日期】    950906
【裁判案由】    分割共有物
【裁判全文】
臺灣嘉義地方法院民事判決  94年度簡上字第82號
上  訴  人  丙○○
            甲○○
            乙○○
上三人共同
訴訟代理人  莊安田律師
複  代理人  邱創典律師
視同上訴人  戊○○（即子○○之承受訴訟人）
            癸○○
            壬○○
            己○○
            辛○○
                        號
            庚○○
                        號4樓
            丁○○
被上訴人    丑○○
右  一  人
訴訟代理人  劉意律師
複  代理人  林恒毅律師
上列當事人間請求分割共有物事件，上訴人對於中華民國94年6
月23日本院嘉義簡易庭92年度嘉簡字第248號第一審判決提起上
訴，本院於95年8月23日言詞辯論終結，判決如下：
    主  文
上訴駁回。
第二審訴訟費用由上訴人負擔。
    事實及理由
壹、程序方面：
一、本件原審被告子○○於94年7月21日死亡，有戶政電腦連線
    查詢結果在卷可稽，因其他繼承人簡吳便、簡文禹及簡秀卉
    拋棄系爭土地之繼承權，僅由戊○○繼承系爭土地之所有權
    ，並於94年12月1日登記完畢，有遺產分割契約書及系爭土
    地之土地所有權狀1份在卷可憑；自無再將原審被告子○○
    及其他繼承人列為上訴人或承受訴訟人之必要，合先敘明。
二、按訴訟標的對於共同訴訟之各人必須合一確定者，共同訴訟
    人中一人之行為有利益於共同訴訟人者，其效力及於全體；
    不利益者，對於全體不生效力，民事訴訟法第56條第1款定
    有明文。又按訴訟標的對於共同訴訟之各人必須合一確定者
    ，上訴期間固自各人受判決之送達時始各別進行，惟其中一
    人已在其上訴期間內提起上訴者，視與全體在上訴期間內提
    起上訴同，他共同訴訟人無論已否逾其上訴期間，均不必再
    行提起上訴，得逕行加入於嗣後之上訴程序（參照最高法院
    18年上字第848號、20年上字第1520號、21年抗字第346號判
    例要旨）。經查，本件分割共有物訴訟，其訴訟標的對於共
    同訴訟之兩造必須合一確定，其中上訴人丙○○、甲○○及
    乙○○已於法定期間內提起上訴，參諸上開判例意旨，上訴
    人戊○○（即子○○之承受訴訟人）、癸○○、壬○○、己○○、辛○○、庚○○、丁○○雖未上訴，應視同提起上訴
    ，合先敘明。
三、本件視同上訴人癸○○、己○○、辛○○、庚○○、丁○○
    未於言詞辯論期日到場，核無民事訴訟法第386條所列各款
    情形，爰依被上訴人之聲請，由其一造辯論而為判決。
貳、實體方面：
一、本件被上訴人起訴主張：
  (一)兩造共有坐落嘉義縣大林鄉○○段第217地號、地目建、面
    積2364平方公尺之土地（下稱系爭土地），系爭土地並無因
    物之使用目的不能分割之情形，亦無不能分割之約定，則各
    共有人得隨時請求分割共有物，兩造因無法達成協議分割，
    爰提起本訴，並請求分割如附圖二即分割方案四所示：編號
    １部分面積181平方公尺，分歸被上訴人取得；編號２部分
    面積147平方公尺分歸上訴人壬○○取得；編號３部分面積
    147平方公尺分歸上訴人癸○○取得；編號４部分面積147
    平方公尺分歸子○○（已死亡，業由上訴人戊○○承受訴訟
    ）取得；編號５部分面積147平方公尺分歸上訴人辛○○、
    庚○○取得，並按應有部份各2分之1保持共有；編號６部分
    面積147平方公尺分歸上訴人己○○、丁○○取得，並按應
    有部份各2分之1保持共有；編號７部分面積916平方公尺分
    歸上訴人丙○○、甲○○、乙○○取得，並分別按應有部份
    2分之1、4分之1、4分之1保持共有；編號８部分面積532平
    方公尺留為道路，由兩造依其如附表所示之原應有部分保持
    共有。原審依被上訴人之聲明，判決如分割方案四所示，並
    無不當或違法，本件上訴無理由。並聲明：上訴駁回。
二、上訴人部分：
  (一)上訴人丙○○、甲○○、乙○○則以下列情詞置辯：
    1.主張系爭土地應採附圖一即分割方案二分割，亦即以系爭
      土地中心線為分割點，依現有既成道路，留3公尺寬之道
      路，將土地分成兩邊，東邊歸被上訴人及上訴人子○○、
      癸○○、己○○、辛○○、庚○○、壬○○、丁○○等共
      有人所有，西邊歸上訴人乙○○、丙○○、甲○○等共有
      人共有，如此可連接北邊之現有道路，無須考慮迴旋道之
      問題。
    2.雖被上訴人及上訴人戊○○、癸○○、壬○○、己○○、
      辛○○、庚○○、丁○○等共有人有8人，但其持分僅有
      1/2 ，另西邊目前歸上訴人乙○○、丙○○、甲○○所占
      有使用，其人數雖僅三人，但持分亦佔1/2，原審未審酌
      上訴人之人數雖僅三人，但亦占有1/2持分，竟以多數人
      贊同被上訴人之方案，即採分割方案四而為分割，未考量
      實際占有狀況，此對上訴人顯然不公平。
    3.係爭土地係屬南北狹長形，而南段面寬最狹窄，然原審既
      然可依目前使用狀況將南邊部分自中央道路而為二面分割
      ，而北邊比南面寬，卻反而認為不宜依目前使用狀況自中
      間道路而為分割，則原審判決理由，應屬相互矛盾。
    4.依目前使用狀況而為分割並無不利雙方之情形，且兩造取
      得系爭土地後一直係依中央為道路，彼此各自使用，更何
      況南邊狹窄部分目前已蓋妥房屋，較寬之北面蓋屋亦不成
      問題，原審採分割方案四為分割，顯然不當。
    5.原審依分割方案四為分割，必須拆除上訴人之房屋，則原
      審顯未斟酌上訴人使用狀況及現有利益。
    6.分割方案四會造成道路有兩個轉角，對行車很不方便。
    7.聲明：(1)原判決廢棄。(2)請求判決系爭土地分割如附圖一
      即分割方案二所示。
  (二)上訴人戊○○、壬○○：同意依照附圖二即分割方案四分割
    。
  (三)上訴人癸○○、己○○、辛○○、庚○○、丁○○：未於言
    詞辯論期日到場，亦未提出書狀，惟其等於原審均同意依照
    附圖二即分割方案四分割。
三、得心證之理由：
  (一)按各共有人得隨時請求分割共有物；共有物分割之方法，不
    能協議決定者，法院得因任何共有人之聲請，命為分配，民
    法第823條第1項、第824條第2項定有明文。經查，系爭土地
    為兩造所共有，有土地登記簿謄本在卷可稽。又本件系爭土
    地並無因物之使用目的不能分割之情形，共有人亦無不能分
    割之約定，揆諸前揭法律，本件被上訴人請求分割系爭土地
    ，核屬有據，應予准許。
  (二)再按共有物之分割，應由法院依民法第八百二十四條命為適
    當之分配，不受當事人主張之拘束。又分割共有物時，法院
    應參酌當事人之聲明、共有物之性質、經濟效用及全體共有
    人之利益等因素公平為之。經查：
    1.系爭土地係呈南北走向之長方形，東、西、北三邊均與他
      人土地相鄰接，南邊面臨道路，土地中間有一條約3米寬
      之既成道路，往北延伸至他人菜園及雞舍，並未與北邊道
      路相接，目前土地上面各共有人均建有房屋，其中丁○○
      、丙○○、甲○○之建物為RC構造樓房，其餘均為磚木造
      矮房，兩造稱除上開三棟RC構造樓房（即附圖三代號j、h
      、k三棟建物）不要拆除外，其餘建物均可拆除一情，業
      據原審勘驗現場，並製有勘驗筆錄可稽（見原審卷第56至
      58頁、第382、383頁），並囑託嘉義縣大林地政事務所測
      量，製有複丈成果圖，在卷可稽。
    2.本院審酌被上訴人主張之分割方案四，此一方案可使兩造
      共有人均可分得形狀完整之方正土地，比較容易建築利用
      ，較符合土地使用之經濟利益，且分割方案四所預留道路
      位置可與同段第216之2地號土地所預留之巷道相接，而形
      成較寬之道路一情，亦有被上訴人所提出本院93年度嘉簡
      字第109號判決為憑；至上訴人丙○○、甲○○、乙○○
      主張之分割方案二，該分割方案從系爭土地中間開一條三
      公尺寬之道路，將系爭土地分割成東、西兩邊，將使上訴
      人丙○○、甲○○、乙○○以及上訴人己○○、丁○○分
      得之土地地形狹長而不便利用，且上訴人丙○○、甲○○
      、乙○○分得之土地北側更是狹長細小，就該部分而言，
      將無法使土地達到較符合經濟利益之利用。
    3.至上訴人丙○○、甲○○、乙○○雖主張分割方案二所留
      設之道路可臨接北邊之既成道路，不用設迴旋車道云云，
      然查，系爭土地北邊係臨接他人之土地，目前為菜園及雞
      舍，並無臨接既成道路一情，業經原審及本院至現場勘驗
      屬實，並作有勘驗筆錄在卷可稽，是上訴人丙○○、甲○○、乙○○此部分之主張，難認為可採。
    4.又上訴人丙○○、甲○○、乙○○稱分割方案四必須拆除
      上訴人之房屋等語，惟查，本院至現場勘驗，並請地政事
      務所將分割方案四與系爭土地現況作套繪圖，經套繪結果
      ，分割方案四並不會造成上訴人所有之h、k建物需要拆除
      ；至上訴人所有之l部分係鐵皮造倉庫，依照分割方案二
      或分割方案四均須部分拆除，有附圖三、四之嘉義縣大林
      地政事務所套繪圖可稽，而l部分經濟價值較低，即使部
      分拆除，對於上訴人之使用應不致造成太大影響。因此上
      訴人此部分之主張，亦非可採。
    5.另上訴人丙○○、甲○○、乙○○稱分割方案四會造成道
      路有兩個轉角，對行車很不方便等語，惟查，不論採分割
      方案二或分割方案四，所留巷道寬度均僅有3公尺或4公尺
      ，均非極寬，不論開車或騎機車於該巷道上，速度均不可
      能過快，因此即便該處有兩個轉角，尚不致發生危險，且
      上訴人所有之h建物其門之開口乃係面南，有該建物現場
      照片附於原審卷可稽（見原審卷第152頁下方照片），與
      分割方案四所留巷道係平行，亦無所謂「路衝」之情形發
      生，是上訴人此部分之主張，應非可採。
  (三)綜上所述，本院審酌系爭土地之條件、使用現狀、整體利用
    之效益、各共有人之利益、兩造所提分割方案之優劣及兩造
    之意願等情，認以附圖二即分割方案四所示分割方案分割系
    爭土地，較符合全體共有人之利益。原審判決依附圖二即分
    割方案四所示分割，於法並無違誤，上訴人上訴意旨指摘原
    判決不當，求予廢棄改判，為無理由，應駁回其上訴。
四、據上論結，本件上訴為無理由，依民事訴訟法436條之1第3
    項、第385條第1項前段、第449條第1項、第78條、第85條第
    1 項前段，判決如主文。
中    華    民    國    95    年    9     月    6     日
                  民二庭審判長法  官  蔡虔霖
                              法  官  張育彰
                              法  官  林福來
以上正本係照原本作成。
本判決不得上訴。
中    華    民    國    95    年    9     月    6     日
                              書記官  侯學義


司法院資訊處製作；財團法人民間司法改革基金會備份。
